---
title: "Informe_PAC1"
author: "Julia Roosjen"
date: "2025-04-01"
output: 
  pdf_document:
    toc: true
    toc_depth: 3
  html_document:
    toc: true
editor_options:
  markdown:
    wrap: 72
fontsize: 10pt
linestretch: 1
header-includes:
- \usepackage{titling}
- "\\pretitle{\\vspace{-1cm}\\begin{center}\\huge\\linespread{0.2}}"
- "\\posttitle{\\par\\end{center}\\vspace{-2em}}"
- \preauthor{\begin{center}\large\itshape\linespread{0.4}}
- "\\postauthor{\\par\\end{center}\\vspace{-2em}}"
- \predate{\begin{center}\large\itshape\linespread{0.4}}
- \usepackage{tocloft}
- "\\setlength{\\cftbeforetoctitleskip}{-0.5em}"
- \setlength{\cftaftertoctitleskip}{0.5em}
- \renewcommand{\contentsname}{\centering Contents}
---
## Tabla de contenido
## Abstract

En este informe se evaluan los efectos metabolómicos del trasplante de microbiota fecal (FMT) utilizando técnicas de análisis basadas en SummarizedExperiments. Estas herramientas permiten integrar y procesar datos metabolómicos de manera eficiente, facilitando la comparación entre muestras. Los resultados muestran que, aunque las medianas y rangos intercuartílicos de los niveles de metabolitos son similares, se identifica una disminución muy ligera de los niveles de los metabolitos del intestino despues de el FMT, junto a un aumento en la variabilidad metabólica. Este fenómeno sugiere respuestas individuales al FMT, lo que resalta su potencial para modificar perfiles metabólicos en función de las características específicas del receptor.

## Objetivos

Los objetivos de esta pac es planificar y ejecutar una versión simplificada de un proceso de analisi de datos metabolomicos. Este analisis debe de incluir la carga y la primera exploración de los datos, una debida comprensión del estudio que se esta analizando y sus variables, y el analisis y procesamiento de datos mediante herramientas de analisis como Boxplots, o PCA.

Por lo que respecta al ensayo, el objetivo de este seria determinar las consequencias de un trasplante de microbiota fecal (FMT) a nivel metabolomico. Dado que el FMT se utiliza para restaurar la microbiota intestinal. Esta técnica consiste en la administración de una solucion de materia fecal de un donante al tracto intestinal para modificar la composicion de la microbiota intestinal del receptor del trasplante. Este trasplante normamlente tiene efectos directos en el metabolismo intestinal.[1]

## Metodos

El dataset escogido es **2023-UGrX-4MetaboAnalystTutorial**, del repositorio GitHub proporcionado. se ha optado por este dataset porque utiliza un tipo de analisis de los metabolitos con espectrometria de masas, una técnica con el que estoy familiarizada. 

Este dataset puede encontrarse con el nombre asignado al proyecto (ID PR000002) i su DOI: 10.21228/M8WC7D, o bien en la base de datos de Metabolomics Workbench utilizando el paquete de Bioconductor `metabolomicsWorkbenchR`. 

Todos losarchivos relacinados con este informe se econtraran en el repositorio github con el siguiente enlace:
<https://github.com/jroosjen/Roosjen_Teixido_Julia_PEC1>

Para el analisis de los datos se han utilizado los paquetes de Bioconductor como `SummarizedExperiment` `metabolomicsWorkbenchR` `POMA` y sus librerias `SummarizedExperiment` `metabolomicsWorkbenchR` `POMA`, adicionalmente se ha utilizado el paquete `ggplot2` y `ggtext` junto a sus respectivas librerias además de las funciones basicas de R. 

Para el analisis de los datos del ensayo se ha creado un objeto de clase SummarizedExperiment para que contuviera los datos y metadatos de nuestro ensayo.  

`SummarizedExperiment` proporciona una estructura flexible para almacenar los multiples tipos de datos de experimentos de alto rendimiento. Esta clase se caracteriza por su flexibilidad ya que puede almacenar multiples tipos de datos experimentales en una sola estructura, permitiendo la gestión y almacenaje de metadatos para filas y columnas.

También existia la posibilidad de realizar el analisis con `Expressionset`. Esta es también una clase definida en Bioconductor. Esta clase esta diseñada específicamente para almacenar datos de expresión génica teniendo una estructura muy rigida.

La principal diferencia y razón por la cuan se ha utilizado el objeto de `SummarizedExperiment` en vez de `Expressionset`, es la especialización, siendo la primera más flexible y apta para otro tipo de datos que pueden no ser de expresion genica (como es nuestro caso). 

## Resultados

```{r include=FALSE}
library(SummarizedExperiment)
library(metabolomicsWorkbenchR)
library(ggplot2)
library(dplyr)
library(POMA)
library(ggtext)

se = do_query(
  context = 'study',
  input_item = 'study_id',
  input_value = 'ST000002',
  output_item = 'SummarizedExperiment'
)
```

Para realizar el analisis exploratorio de los datos se han seguido los siguientes puntos: 

1. Carga y Exploración Inicial de los Datos

2. Comprensión del Estudio y sus Variables

3. Análisis y Procesamiento de los Datos


En esta sección se realizara una breve descripción de los pasos seguidos en cada sección con especial atención al ultimo punto del analisis exploratorio (Análisis y Procesamiento de los Datos). 

Para la carga y exploración inicial de los datos, se han cargado los datos en un objeto SummarizedExperiments con la función `do_query()`. Al llamar el objeto se (SummarizedExperiments) se obtiene un resumen de este a partir del cual obtenemos información como, que se trata de un conjunto de datos de dimensiones 142x12 (142 filas con 12 columnas), o las etiquetas de algunas columnas y filas, o algunas etiquetas de la metadata de columnas y filas.  

Para tener una visión general de la metadata del conjunto y este mismo en forma de matriz se han utilizado funciones como `metadata()` o `assay()`
La metadata del conjunto proporciona información sobre de donde se han extraido los datos (Metabolomics Workbench), el id del estudio (ST000002), el id del analisis (AN000002), el analisis realizado (GCMS positive ion mode), unidades de los datos (Peak height), o descripción del estudio (Intestinal Samples II pre/post transplantation). Por otro lado `assay(se)` nos devuelve una matriz con los datos del estudio que veremos a continuación. Dado que este estudio tiene 142 filas solo imprimiremos las primeras con `head()` para tener una visión general. 

```{r}
head(assay(se))
```

Con esta matriz se observan algunos de los niveles de los metabolitos (cada fila) en cada columna de las diferentes muestras que se han tomado en el estudio. Como se ha comentado antes estos niveles son la altura de los picos resultantes del MS del analisis GCMS positive ion mode correpondiente a cada metabolitos. Para obtener más información al respecto se pueden utilizar funciones como `rowData()` que muestra la metadata relacionada con las filas del conjunto de datos. Esta proporciona información sobre los nombres de los 142 metabolitos (ya que en el conjunto solo aparece el identificador) o sobre el nombre de referencia del metabolito. 

A continuación se incluye una lista de algunos de los id de los metabolitos y posteriormente los metabolitos a los que pertenecen los id. Para ello se han utilizado funciones como `rownames(se)` `rowData(se)$metabolite_name` (con el nombre de la metadata de la fila, se obtienen todos sus valores).

```{r}
head(rownames(se), 20)
head(rowData(se)$metabolite_name, 20)
```
Realizando los mismos pasos con la metadata de las columnas, esta nos indica que en las columnas de los datos se encuentra el nombre o etiqueta de las muestras, cada muestra tiene un identificador, y esta asociada a un identificador del estudio, un origen de la muestra (intestino) y un valor de tiempo en el que se toma la muestra siendo antes o despues de la tansplantación.

Segun los datos del repositorio, deben de modificarse los niveles del factor de `Transplantation`, cambiandolos de before/after transplantation a Before/After. Adicionalmente a esto las etiquetas de las muestras deben de incluir una _B o _A en función del factor de tranplantación. A parte de los requerimientos del repositorio, se ha añadido un nombre al estudio (AN000002) con `assayNames()` al objeto `se` dado que `se` originalmente no tiene nombre de estudio. Para realizar estas modificaciones se han utilizado funciones como `colData()`para llamar a la metadata de las columnas entre otras funciones. 

```{r include=FALSE}
# Indicamos el nombre del ensayo 
assayNames(se) <- "AN000002"


# Se accede a la columna Transplantation con colData(se)$Transplantation.
# Con factor() se convierte la columna en caso de que no lo sea en un factor y
# redefinen los niveles (levels) del factor que posteriormente eran ("Before 
# transplantation" y "After transplantation") y que ahora pasan a ser "Before" 
# y "After".
colData(se)$Transplantation <- factor(colData(se)$Transplantation,levels = 
                                        c("Before transplantation", 
                                          "After transplantation"),  
                                      labels = c("Before", "After"))

# Creamos nuevas etiquetas para las muestras
# Se accede a los nombres de las columnas con colnames(se) y se redefinen como
# la concatenación (realizada con paste0()) de los nombres antiguos con _A o _B 
# en función de la columna Transplantation
colnames(se) <- paste0(
  colnames(se),
  ifelse(colData(se)$Transplantation == "After", "_A", "_B")  
)
```

Una vez realizadas y comprobadas las modificaciones se prosigue con el analisis utilizando funciones basicas de R para analizar la estructura y las implicaciones biologicas del estudio.
A continuación se presenta un resumen de la estructura de los datos (incluida la metadata) obtenida con `str()`

```{r}
str(se)
```

Adicionalmente a la estructura de los datos también se realiza un resúmen estadístico de los datos con `summary()`

```{r}
summary(assay(se))
```
Con el resumen estadístico se puede deducir una ligera tendencia de los niveles de los metabolitos a disminuir al realizarse el trasplante comparando las medias y los valores minimos de las muestras antes o depsues del trasplante. No obstante si se centra el analisis en los valores maximos se ven muy igualados. Se observa tambien por los quartiles una variabilidad más elevada en las muestras tomadas después del trasplante. 

Para realizar un analisis mas completo  de los datos, se han normalizado dichos datos utilizando como referencia la información del siguiente enlace [2] (Se encuentra dentro del temario)

```{r include=FALSE}
normalized <- se %>% 
  PomaNorm(method = "log_pareto")
```
Con los datos normalizados se pueden generar graficos como boxplots viendo asi de forma más significativa las diferencias entre los datos.

```{r}
PomaBoxplots(normalized, x = "samples") 
```

A partir del boxplot se observan medianas similares y rangos intercuartílicos (IQR) comparables, lo cual indica que los niveles de metabolitos no han cambiado drásticamente tras el trasplante. Es cierto que existen diferencias muy ligeras entre las muestras tomadas después del trasplante (_A) con una disminución de los niveles de los metabolitos en comparación con las muestras antes del trasplante (_B), además, estas muestras (_A) son las que tienen un mayor numero de outliers. No obstante, **ambas** condiciones tienen outliers indicando la presencia de metabolitos con valores atipicos. Este suceso puede indicarnos que **algunos metabolitos podrian estar respondiendo de manera diferente al trasplante**.

A continuación utilizando la formula `PomaOutliers()` se genera el siguiente gráfico de los outliers de los datos en función de la transplantación. Este gráfico representa los datos de las muestras tomadas antes (Before) y después (After) del trasplante, reducidos a dos dimensiones mediante un método de análisis multivariante. 

```{r}
PomaOutliers(normalized, outcome = "Transplantation")$polygon_plot
```

Según el grafico, las muestras tomadas antes del trasplante están agrupadas en un área más compacta y desplazada hacia la izquierda, mientras que aquellas muestras tomadas después de la transplantación estan más dispersas y desplazadas hacia la derecha.

El hecho de que las muestras tomadas antes del trasplante esten agrupadas de forma más compacta podria sugerir que los metabolitos en este grupo tienen menos variabilidad. Por lo que respecta al grupo de muestras tomadas despues del trasplante, la dispersión de estas muestra que la variabilidad de los metabolitos estaria aumentando después del trasplante. 

Como los dos grupos estan bien separados, se podria decir que el trasplante ha generado un cambio en el perfil metabólico. Este cambio ha implicado un aumento de la variabilidad al recibir el trasplante lo que sugiere que se estan produciendo respuestas individuales al trasplante. 


Para seguir con el analisis de los datos en este punto se ha realizado un procesamiento de los datos para eliminar y ajustar los valores atípicos. Esta acción se ha realizado con la función `PomaOutliers()` basandose en la variable "Transplantation". Este conjunto de datos procesado se almacena en el objeto `processed`

```{r}
processed <- PomaOutliers(normalized, outcome = "Transplantation")$data
```

Una vez generado processed se generar el grafico de **análisis de componentes principales (PCA)** sobre los datos contenidos en el objeto `processed.` Este gráfico representa la variabilidad de los datos de metabolitos en dos dimensiones principales. Para generarlo se ha utilizado el siguiente enlace como referencia.[4]

Para generar este gráfico, primero se crean los posibles valores de PCA. La función `prcomp()` se realiza el analisis de los componentes principales de PCA. Los componentes de PCA son obtenidos a partir de la matriz transpuesta (`t()`) de datos del `assay` del objeto `processed` (`assay(processed)`).

```{r include=FALSE}
#Generamos un objeto con los valores de PCA
pca_values = prcomp(t(assay(processed)), scale. = TRUE)
```
Despues de esto se crea un dataframe `pca_dataframe` que contiene una columna con los nombres de las muestras del objeto `processed` (`colnames(assay(processed))`), junto a las coordenadas de cada muestra en el espacio definido por los dos componentes principales. 

```{r include=FALSE}
#creamos dataframe para visualizar resultados
pca_dataframe <- data.frame(
  sample = colnames(assay(processed)),
  PC1 = pca_values$x[, 1],
  PC2 = pca_values$x[, 2]
)
```
Una vez realizado el dataframe se crea el grafico PCA con `ggplot`.

```{r}
ggplot(pca_dataframe, aes(x=PC1, y=PC2))+geom_point(
  aes(color=processed$Transplantation)) + 
  labs(title = "PCA: relación entre" , x = "PC1", y = "PC2") + theme_light()
```

Para el grafico PCA, los puntos están coloreados en función de la variable Transplantation, donde; el color azul corresponde a las muestras obtenidas antes del trasplante y el color rojo a las muestras obtenidas después del trasplante

En este caso existen algunas muestras que indican que no hay una clara separación entre los metabolitos antes o depues del trasplante. Esto sugiere que el cambio metabólico post-trasplante no es drástico en todas las muestras, y por ende algunos individuos tienen perfiles metabólicos similares antes y después del trasplante. 

Por otro lado, algunas muestras padecen un desplacamiento tas el trasplante, indicando que podrian estar ocurriendo algunos cambios metabólicos en individuos específicos. 

De nuevo, y siguiendo con lo comentado en los graficos anteriores, el grafico PCA muestra una mayor dispersion en las muestras tomadas despues de el trasplante, indicando una mayor variabilidad en la respuesta metabólica post-trasplante.

## Discusión

El trasplante de microbiota fecal (FMT) es una tecnica prometedora para restaurar la microbiota intestinal abordando problemas metabólicos y gastrointestinales.

Los analísis gráficos realizados sugieren que el FMT genera cambios muy ligeros en el perfil metabólico aumentando la variabilidad después del trasplante. Este fenómeno refleja respuestas individuales al tratamiento, la cual cosa coincide con investigaciones previas al respecto.[5]

El aumento de esta variabilidad metabólica podría estar indicando una mayor plasticidad metabólica o ajustes individuales en respuesta a las nuevas condiciones. Este hecho es relevante en el tratamiento de enfermedades metabolicas: No obstante dado que los cambios son tan ligeros aún hay la necesidad de personalizar los tratamientos según las características específicas del receptor. 

Algunos inconvenientes que tiene el estudio es la Variabilidad individual, dado que como se ha observado en los gráficos, la variablilidad metabólica despues del trasplante es significativa. Este hecho puede deberse a diferentes factores, como; la composición inicial de la microbiota del receptor, las características del donante, y otras condiciones fisiológicas específicas que no se han tenido en cuenta en este estudio.

También existe una falta de seguimiento longitudinal. Esto significa que, los datos analizados se centran en un solo instante antes y depués del trasplante, pero los efectos metabólicos de fMT evolucionan con el tiempo. El estudio realizado limita la comprensión completa del impacto del trasplante a largo plazo.

## Conclusiones

El trabajo realizado aporta evidencia sobre los efectos de FMT a nivel metabolómico, teniendo potencial para la modificación de perfiles metabólicos. No obstante se requieren de estudios más amplios para comprender mejor las interacciones entre microbiota y metabolismo, además de la optimización en la selección de donantes y receptores.

## Anexos

Se han realizado unos ensayo extras a los descritos que estan expuestos a continuación:

Para ver algunos de los valores estadisticos del conjunto se han creado dos dataframes para las muestras tomadas antes y depues del trasplante.

```{r include=FALSE}
# Filtrar muestras por grupo usando colData(se)
before_sample <- colnames(normalized)[colData(normalized)$Transplantation == 
                                        "Before"]
after_sample <- colnames(normalized)[colData(normalized)$Transplantation ==
                                       "After"]

# Creamos dos dataframes, uno para cada tipo de muestra. En cada dataframe 
# incluiremos los valores de los metabolitos de las muestras
before_dataframe <- assay(normalized)[, before_sample]  
after_dataframe <- assay(normalized)[, after_sample]    

# Convertir a dataframes
before_dataframe <- as.data.frame(before_dataframe)
colnames(before_dataframe) <- before_sample
rownames(before_dataframe) <- rownames(normalized)

after_dataframe <- as.data.frame(after_dataframe)
colnames(after_dataframe) <- after_sample
rownames(after_dataframe) <- rownames(normalized)

# Con un head() vemos los primeros 6 valores de los aminoacidos de las muestras
head(before_dataframe)
head(after_dataframe)

```
Una vez creados los dataframes se transponen las matrices (`t()`), para tener en las columnas los metabolitos y que cada fila sea la muestra.
```{r include=FALSE}
before_dataframe_t <- t(before_dataframe)
after_dataframe_t <- t(after_dataframe)
```

Se asignan los nombres o etiquetas de los metabolitos (que se extraen de `rowData(se)$metabolite_name`) a las columnas de los dataframes. Finalmente se realiza un summary de ambos dataframes para ver los valores estadísticos normalizados de cada metabolito.
```{r}
metabolitos <- rowData(se)$metabolite_name
colnames(before_dataframe_t) <- metabolitos
colnames(after_dataframe_t) <- metabolitos
summary(before_dataframe_t)
summary(after_dataframe_t)
```

Estos valores estadísticos podrian compararse para generar conclusiones sobre cual es el metabolito cuyos niveles sufren un mayor cambio al realizar el trasplante. También podriamos realizar un test ANOVA de los datos (transformandolos) para averiguar que metabolitos se ven más o menos influenciados por el trasplante. 

Una vez se ha comprobado toda la información se guarda el objeto de clase SummarizedExperiment en un repositorio en formato binario (.Rda)
```{r}
save(se, file = "SummarizedExperiment_PAC1")
```


## Referencias

[1] Enlace al repositorio Github para obtener los datos:
<https://github.com/nutrimetabolomics/metaboData/tree/main/Datasets/2023-UGrX-4MetaboAnalystTutorial>

[2] Enlace para más información sobre la FMT
<https://pmc.ncbi.nlm.nih.gov/articles/PMC4749851/>

[3] Enlace para información sobre la generación de los gráficos y procesado de datos
<https://bioconductor.org/packages/release/bioc/vignettes/POMA/inst/doc/POMA-workflow.html>

[4] Enlace para la creación de PCA
<https://rpubs.com/cristina_gil/pca>

[5] Enlace para más información sobre la FMT
<https://www.csic.es/es/actualidad-del-csic/determinan-las-claves-del-exito-del-trasplante-de-microbiota-intestinal-en-personas-con-sindrome-metabolico>